【裁判字號】    99,交聲,807
【裁判日期】    990811
【裁判案由】    交管條例聲異
【裁判全文】
臺灣板橋地方法院交通事件裁定         99年度交聲字第807號
原處分機關  交通部公路總局臺北區監理所基隆監理站
異  議  人
即受處分人  甲○○
上列受處分人因違反道路交通管理處罰條例案件，對於交通部公
路總局臺北區監理所基隆監理站民國99年3 月9 日基監字第裁
42-RB0000000號所為之裁決處分（原舉發案號：臺北市警察局99
年3 月7 日基警交字第RB0000000 號），聲明異議，本院裁定如
下：
    主  文
原處分撤銷。
甲○○汽車駕駛人酒精濃度超過規定標準，處罰鍰新臺幣參萬肆
仟伍佰元，吊扣營業小客車駕駛執照壹年，並施以道路交通安全
講習。
    理  由
一、原處分意旨略以：異議人即受處分人甲○○於民國99年3 月
    7 日21時20分許，駕駛車牌號碼097-CZ號營業小客車，行經
    基隆市○○路，因有「汽車駕駛人酒精濃度超過規定標準達
    0 點45毫克」之違規行為，經基隆市警察局警察當場掣單舉
    發，並經原處分機關依道路交通管理處罰條例第35條第1 項
    第1 款之規定處罰鍰新臺幣（以下同）3 萬4 千5 佰元之規
    定，吊扣職業聯結車駕照1 年，並依同條例第24條之規定施
    以道路安全講習。
二、本件異議意旨略以：
  (一)異議人與朋友聚餐後，請工地黃姓員工將車開出工地，黃姓
    員工將車停妥後即下班，車子未熄火，友人潘正國坐在前座
    打電話請附近友人前來開車，交通隊巡邏車經過，看車停在
    紅線即下車盤查，並認定異議人酒醉駕車，惟異議人並無駕
    駛小客車之行為云云。
  (二)異議人係低收入戶，經濟貧苦，才租用計程車賺錢為生，若
    職業聯結車駕照被吊扣1年，異議人生計將發生困境等語。
三、異議人固辯稱：伊當時並無駕駛行為云云，惟查：異議人辯
    稱當時係請工地黃姓員工將車開出工地，黃姓員工將車停妥
    後即下班，車子未熄火，友人潘正國坐在前座打電話請附近
    友人前來開車，警員就來開單等情節，然異議人不選擇委託
    黃姓員工駕駛汽車離去，亦非留在工地內等待「潘正國住在
    附近友人」前來駕駛，反無端僅由「黃姓員工」將汽車駕駛
    一小段距離後，保持發動，再開始由副駕駛座之乘客打電話
    聯絡友人前來駕車，寄託於不確定之「友人」而無謂浪費時
    間、能源，所辯情節顯然違背經驗，而難逕信。證人即舉發
    本件之基隆市警察局交通警察隊警員於到庭作證時，提出本
    件舉發過程中拍攝之蒐證光碟，經本院當庭勘驗結果，畫面
    顯示證人、異議人及另一人在一鐵捲門旁談話，證人屢次告
    誡異議人不要酒駕，另告知酒駕每年造成眾多傷亡，異議人
    先稱只是把車暫停在該處，繼對在場之另一人稱：都是你不
    趕快把鐵門放下。又對證人稱：可不可以開比較輕的罰則，
    至其他對話，因異議人聲音較低沈，未能明確辨認（本院99
    年6 月4 日訊問筆錄），與證人證稱：異議人當時確實有直
    接承認其有駕駛行為，惟異議人說這句話時聲音太小，所以
    錄音品質不佳，當時伊有問異議人是誰把車子開到停放位置
    ，異議人就說是他，所以才對異議人進行酒測等情（同前筆
    錄）互核並無扞格，異議人就上情先辯稱：因為伊想伊既然
    喝了酒，如果喝了酒要被開單，就要求開輕一點，這是一般
    人都會有的想法，一般人都知道喝酒會被罰，旋改稱：因為
    當時喝酒，所以理智上只想要開輕一點，而不是否認，證人
    剛才所言是實在的，又稱：伊沒有辦法說明伊當時為何不否
    認伊有開車，伊想是因為伊當時酒醉的關係云云（同前訊問
    筆錄），顯然支吾其詞，就何以認為僅喝酒就會被舉發，無
    從自圓其說，其辯詞顯有不實，無從推翻前揭積極證據而建
    立合理懷疑。是證人證稱認定異議人有酒後駕車之舉發過程
    ，應屬可信，異議人有酒後駕車之違規行為，已可認定。
四、按汽車駕駛人飲用酒類或其他類似物後，其吐氣所含酒精濃
    度超過每公升0 點45毫克以上者，不得駕車；汽車駕駛人，
    駕駛汽車經測試檢定，酒精濃度超過規定標準者，處新臺幣
    1 萬5 千元以上6 萬元以下罰鍰，並當場移置保管該車輛、
    吊扣其駕駛執照1 年及接受道路交通安全講習，道路交通安
    全規則第114 條第2 款、道路交通管理處罰條例第35條第1
    項第1 款、第24條第1 項第2 款分別定有明文。次按汽車駕
    駛人違反本條例規定，應受吊扣駕駛執照處分，於汽車駕駛
    人係無駕駛執照駕車者，在所規定最長吊扣期間內，不得考
    領駕駛執照，道路交通管理處罰條例第67條第6 項亦定有明
    文。再按修正前道路交通管理處罰條例第68條規定：「汽車
    駕駛人，因違反本條例及道路交通安全規則之規定，受『吊
    扣』或『吊銷』駕駛執照處分時，『吊扣』或吊銷其持有各
    級車類之駕駛執照」；惟該條業經修正為：「汽車駕駛人，
    因違反本條例及道路交通安全規則之規定，受吊銷駕駛執照
    處分時，吊銷其持有各級車類之駕駛執照」。此一條文修正
    理由略以：「原條文將違法或違規駕駛人所持有各級車類之
    駕駛執照一併吊扣或吊銷，失之過酷，影響人民工作及生活
    甚鉅，爰修正之」，此新修正條文，業於94年12月14日修正
    公布並於95年3 月1 日起施行。參諸上開立法理由及立法經
    過，則行為人有道路交通管理處罰條例第35條第1 項第1 款
    所規定之違規行為，須吊扣駕駛執照時，僅能吊扣行為人違
    法或違規當時駕駛車輛所憑之駕駛執照，不得再吊扣行為人
    所持有而與駕駛違規車輛無關之其他各級車類駕駛執照，故
    已領有普通小型車駕駛執照者，酒後違規駕駛普通小型車時
    ，吊扣者係駕駛者之普通小型車駕駛執照，不得吊扣駕駛者
    領有之其他駕駛執照。則行為人駕駛機車違規，僅得吊扣機
    車駕駛執照，不得吊扣汽車駕駛執照。至道路交通主管機關
    對於汽車駕駛執照之管理，因採取一照原則，未發給駕駛人
    較低等級之駕駛執照，惟行為人依法既應諭知吊扣機車駕駛
    執照，尚不能因受處分人現實上僅持有汽車駕駛執照，即違
    背法律規定諭知免罰。此主管機關仍可利用電腦資料處理或
    在汽車駕照註記或其他方式，吊扣行為人機車駕駛執照，執
    行層面應可妥適克服，尚難逕謂無法執行，而諭知不罰（參
    照台灣高等法院暨所屬法院98年法律座談會刑事類提案第20
    號決議意旨）。
五、另按「汽車駕駛執照為駕駛汽車之許可憑證，由駕駛人向公
    路監理機關申請登記，考驗及格後發給之。汽車駕駛人經考
    驗及格，未領取駕駛執照前，不得駕駛汽車」，道路交通安
    全規則第50條第1 項定有明文，是未持有汽車駕駛執照而駕
    駛汽車者，即應依道路交通管理處罰條例第21條第1 項第1
    、2 、9 款、第2 項之規定為處罰。復依道路交通安全規則
    第53條、第61條、第61條之1 規定，我國汽車駕駛執照，係
    依汽車類、機器腳踏車類，先分為「汽車駕駛執照」、「機
    器腳踏車駕駛執照」二類；再依汽車及機器腳踏車之各該級
    類，分為小型車、大貨車、大客車、聯結車駕駛執照、以及
    大型機車、普通重型機車、輕型機車駕駛執照；另就「汽車
    駕駛執照」依自用及因職業而駕駛分為普通及職業駕駛執照
    。而就上開汽車及機器腳踏車之各類級駕駛執照之持用方式
    ，「汽車駕駛執照」、「機器腳踏車駕駛執照」間，除已持
    有「汽車駕駛執照」可騎乘輕型機器腳踏車外，該二類駕駛
    執照不可流用，亦即，領有小型車、大貨車、大客車、聯結
    車駕駛執照，而未領有大型或普通重型機車，除騎乘輕型機
    器腳踏車外，如騎乘大型或普通重型機車，即屬無照駕駛；
    反之，領有大型或普通重型機車駕駛執照，而未領有小型車
    、大貨車、大客車、聯結車駕駛執照，如駕駛各該型級汽車
    ，亦係屬無照駕駛，均應依路交通管理處罰條例第21條第1
    項第1 、2 、9 款規定處罰；再以，持有「汽車駕駛執照」
    或「機器腳踏車駕駛執照」，均以持有各類（汽車或機器腳
    踏車）高級車種駕駛執照者，可駕駛該級車類以下之同類車
    類，如取得更高一級車類之駕駛資格時，即由監理機關換發
    該駕駛高一級類之駕駛執照。就監理核發駕駛執照實務上，
    因汽車與機器腳踏車分屬不同類車輛，而有對同一駕駛人，
    同時核發「汽車駕駛執照」、「機器腳踏車駕駛執照」之情
    形外，因上開道路交通安全規則第53條、第61條、第61條之
    1 等之規定，均僅核發駕駛人其得駕駛或騎乘之最高級之「
    汽車駕駛執照」、「機器腳踏車駕駛執照」，以為其駕駛汽
    車或騎乘機車之證明文件，而未核發其得駕駛或騎乘之最高
    級以下之各低級「汽車駕駛執照」、「機器腳踏車駕駛執照
    」供駕駛人同時持有。但駕駛執照既係監理機關核發駕駛人
    表彰執照持有人可駕駛何類級汽車或機器腳踏車之許可資格
    文件，自具有行政處分之性質，非不得由監理機關於駕駛執
    照上依法附以限制條件，以限制或限縮其許可之範圍，非謂
    監理機關不得在核發予駕駛人持用之高級車類之駕駛執照中
    依法限制駕駛人持用該駕駛執照所駕駛之車種（亦即，限制
    駕駛人駕駛各類級車類資格）。從而，修正後之道路交通管
    理處罰條例第68條之規定，既將原規定之「吊扣」二字刪除
    ，故受吊扣駕駛執照處分時，不再吊扣其持有各級車類之駕
    駛執照，僅於受吊銷駕駛執照處分時，始得吊銷其持有各級
    車類之駕駛執照，已如上述，是原處分機關就本件異議人因
    酒後駕駛營業小客車之違規行為，逕以道路交通管理處罰條
    例第35條第1 項第1 款規定而據以吊扣異議人之職業聯結車
    駕駛執照12個月，亦有未洽。又本件酒後駕車部分為一個違
    規行為，吊扣處分與道安講習無從區分，且行政罰法亦未區
    分主罰及從罰，依道路交通管理處罰條例第89條之規定，準
    用刑事訴訟法第34 8條第2 項之規定，該罰鍰及施以道路交
    通安全講習與吊扣駕駛執照部分，具有全部與一部之關係，
    而為異議聲明之效力所及，本院自得併為審酌（臺灣高等法
    院97年度交抗字字1831號裁定、臺灣高等法院暨所屬法院98
    年度法律座談會刑事類提案第23號決議意旨參照）。從而，
    異議人辯稱並無違規事實，並無可採，已如前述，然據此聲
    明異議，仍有理由，爰撤銷原處分，自為裁罰如主文第2 項
    所示，以為適法。
據上論斷，應依道路交通管理處罰條例第87條第2 項，道路交通
案件處理辦法第20條，裁定如主文。
中    華    民    國    99    年    8     月    11    日
                  交通法庭      法  官  王偉光
以上正本證明與原本無異
如不服本裁定應於送達後5日內向本院提出抗告狀
                                書記官  梁福建
中    華    民    國    99    年    8     月    11    日

司法院資訊處製作；財團法人民間司法改革基金會備份。
